臺灣高等法院臺南分院刑事判決
　　　上　訴　人　臺灣嘉義地方法院檢察署檢察官
　　　上　訴　人
　　　即　被　告　甲　○　○
右上訴人因被告違反醫師法案件，不服臺灣嘉義地方法院九十二年度訴字第五四六號
中華民國九十三年九月二十二日第一審判決（起訴案號：臺灣嘉義地方法院檢察署九
十二年度偵字第六三五三號），提起上訴，本院判決如左：
      主      文
上訴駁回。
      事      實
一、甲○○明知其並未取得合法醫師資格，不得執行醫療業務，竟自民國（下同）八
    十七年十一月間起，在其位於嘉義縣朴子市○○路八十二之七號住處，開設「傑
    翔龍骨矯正治療中心」，基於違反醫師法之犯意，擅自為前來求診之不特定病患
    從事矯正脊椎（整脊）之醫療行為，並以之為業務，實際從事於醫療業務，並於
    九十一年一月二十一日、二十四日、二十六日及三十日，接續四次為病患乙○○
    ○進行矯正脊椎之醫療行為，經乙○○○於九十一年三月一日向檢察官提出告發
    而查知上情。
二、案經乙○○○訴請臺灣嘉義地方法院檢察署檢察官偵查起訴。
      理      由
一、訊據上訴人即被告甲○○固坦承其並未取得任何醫師資格，自八十七年十一月間
    起，在位於嘉義縣朴子市○○路八十二之七號住處，開設「傑翔龍骨矯正治療中
    心」，為前來求診之不特定病患從事矯正脊椎（整脊）之行為，並於九十一年一
    月二十一日、二十四日、二十六日及三十日多次為病患乙○○○進行矯正脊椎之
    行為，惟矢口否認有違反醫師法之犯行，辯稱：伊僅為乙○○○施作傳統推拿而
    已，依據行政院衛生署公告，伊所為之推拿屬法令所許可的，「理安達」並不是
    醫療器材，伊之行為不屬於執行醫療業務云云。
二、按醫師法第二十八條所稱醫療業務之行為，係指以治療、矯正或預防人體疾病、
    傷害、殘缺為直接目的，所為之診察、診斷及治療；或基於診察、診斷結果，以
    治療為目的，所為之處方、用藥、施術或處置等行為之全部或一部均屬之。又屬
    醫療業務之診斷、處方、手術、病歷記載、施行麻藥等醫療行為，應由醫師親自
    執行，其餘醫療輔助行為，得在醫師指示下，由具有護士、助產士或其他醫事人
    員資格者依據各該醫事人員職業法規規定為之。本案對脊椎之矯治，係屬前開所
    稱醫療行為，應受醫師法第二十八條之約束。且為兼顧現況，避免民眾動輒觸犯
    醫師法第二十八條規定，本署八十二年十一月十九日以衛署醫字第八０七五六五
    六號公告不列入醫療管理之行為及其相關事項如左：（一）不列入醫療管理之行
    為：(1)未涉及接骨或交付內服藥品，而以傳統之推拿手法，或使用民間習用之外
    敷膏藥、外敷生草藥與藥洗，對運動跌打損傷所為之處置行為；(2)未使用儀器，
    未交付或使用藥品，或未有侵入性，而以傳統習用方式，對人體疾病所為之處置
    行為。如藉指壓、刮痧、腳底按摩、收驚、神符、香灰、拔罐、氣功與內功之功
    術方式，對人體疾病所為之處置行為。（二）前項不列入醫療管理之行為，除標
    示其項目外，依醫療法規定，不得為醫療廣告，有行政院衛生署九十二年八月十
    二日衛署醫字第０九二００四三七四九號、九十三年七月一日衛署醫字第○九三
    ○○二四七二三號函可證（見他字卷第五三號、原審卷第九十二頁）。
三、查被告不具醫師資格，雖得從事上開行政院衛生署不列入醫療管理之行為，然所
    謂整脊係對脊椎之矯治，已逾越上開範圍，而屬醫師法第二十八條所規定之醫療
    行為等事實，已如前述，並據被告於偵查及原審時坦承不諱，此由被告於偵查時
    供述：傑翔龍骨矯正治療中心自八十七年十一月正式開業迄今，有一張熱敷墊，
    及一張床，該床是醫療特製的床，用來幫患者平躺，伊幫患者矯正的輔助工具，
    原則上不使用葯物，如果發炎就會使用葯物等語（見他字卷第五九、六０頁），
    及於原審時供述：「我承認違反醫師法」等語可按（見原審卷第一四六頁、第一
    四八頁），核與告發人乙○○○於偵審中、證人即陪同告發人前往「傑翔龍骨矯
    正治療中心」診治之友人李素滿於偵查中之證述相符，並有「傑翔龍骨矯正治療
    中心」預約單一紙及照片十四張附卷足憑（見發查卷第二十五頁，他字卷第六十
    四頁至第六十七頁），且原審受命法官於九十三年二月二日會同檢察官、被告、
    辯護人、告訴人及告訴代理人，至有前揭「治療中心」拍攝被告施行整脊之錄影
    帶，經送鑑定，業經行政院衛生署表示：「被告甲○○施行之流程，涉及使用儀
    器（理安達）、使用西藥（非民間習用之外敷藥品）、使用扳法（非按摩、指壓
    、氣功、內功之不列入管理範疇），已逾越公告之不列入醫療管理行為範圍，仍
    應受醫師法第二十八條之限制」等語，有勘驗筆錄、行政院衛生署九十三年七月
    一日衛署醫字第○九三○○二四七二三號函可證（見原審卷第六十五頁至第六十
    六頁、第九十二頁）。是被告在為告發人乙○○○施行整脊行為時，既有上開使
    用儀器、西藥、扳法等已逾越公告之「不列入醫療管理行為」範圍，自屬執行醫
    療之行為，所辯上情乃卸責之詞，不足採信。又被告於偵查中所提出之「治本醫
    學」，則係中體西用實學實用，以打通神經強化宿為基礎，一切以養活病體為考
    量之醫學著作，核其內容並不足以有利於被告之認定。至其於本院時所提出晶華
    儀器有限公司聯絡站之照片、運動床照片、電腦綱站所列印之民俗療法服務中心
    介紹之推法、拿法、按法、摩法、捏法、搯法、搓法、搖法、引法、重法之說明
    及照片等，核與本件論斷基礎無涉，亦難為被告有利之論證憑依，併此明。
三、查被告自八十七年十一月間起，即擅自為前來求診之不特定病患，使用儀器、西
    藥、扳法等從事矯正脊椎（整脊）之醫療行為，如前所述，及本件並無證據可認
    定告發人於九十一年一月間，除事實攔所載九十一年一月二十一日、二十四日、
    二十六日、及三十日四次外，另有至「傑翔龍骨矯正治療中心」接受被告整脊之
    事，附此說明，是綜上所述，本件被告未取得醫師資格之情形下，有於前開時、
    地為不特定之求診病患及告發人實施上開整脊行為，執行醫療行為，違反醫師法
    第二十八條之規定事證明確，犯行堪以認定。
四、按刑法上所謂業務，係以事實上執行業務者為標準，指以反覆同種類之行為為目
    的之社會的活動而言；執行此項業務，縱令欠缺形式上之條件，仍無礙於業務之
    性質，而業務之概念，在本質上即包含多數行為，行為人先後雖有多次相同之執
    行業務之行為，但祇是繼續的執行一個業務，應屬繼續犯，構成一罪，無連續犯
    之適用。查醫師法第二十八條業於九十一年一月十六日經修正公布，於同年月十
    八日生效施行，本件被告甲○○未取得合法醫師資格，竟經營「傑翔龍骨矯正治
    療中心」，並自八十七年十一月間起，為不特定之病患從事整脊等醫療行為，並
    至九十一年（原審誤繕為九十三年）一月三十日仍為告發人乙○○○進行前揭醫
    療行為，核其所為，係犯修正後之醫師法第二十八條前段之未取得合法醫師資格
    而擅自執行醫療業務罪。
五、原審因而適用醫師法第二十八條前段，刑法第十一條，第四十一條第一項前段，
    第四十二條第二項，第三項，罰金罰鍰提高標準條例第二條，現行法規所定貨幣
    單位折算新台幣條例第二條之規定，並審酌被告無犯罪前科，素行尚佳，未具有
    醫師資格，竟擅自執行整脊之醫療行為，有害及他人身體、生命安全之危險，犯
    後坦承犯行，深具悔意等一切情狀，量處有期徒刑陸月，併科罰金新台幣參拾萬
    元，有期徒刑如易科罰金，以參佰元折算壹日，罰金如易服勞役，以罰金總額與
    陸個月之日數比例折算。扣案之藥膏一支係告發人乙○○○所有且提出，有扣押
    物品清單一紙附卷可憑（見他字卷第六十頁、第六十二頁），爰不予沒收。其認
    事用法並無不合，量刑亦稱允當，被告上訴意旨否認犯罪，並以家中尚有二子待
    業中、一女則在小學唸四年級，父親重度殘障，祖父因癌症住院中，與需負龐
    大房屋貸款，指摘原判決量刑太重不當，及未宣告緩刑云云，非有理由，應予駁
    回。
六、公訴意旨另以：被告甲○○於前揭四次接續為乙○○○矯正脊椎時，明知人體之
    脊椎猶如樹之主幹，由頸椎、胸椎、腰椎組合而成，脊椎兩側佈滿脊椎神經，異
    常脆弱，矯正時應隨時注意勿使脊椎承受過大壓迫，而依當時情況，並無不能注
    意之情事，竟疏未控制按壓之力道，致乙○○○受有第四至第五腰椎椎間盤破裂
    之傷害，因認被告另涉刑法第二百八十四條第二項前段之業務過失傷害罪嫌云云
七、按犯罪事實應依證據認定之，無證據不得認定犯罪事實；又不能證明被告犯罪者
    ，應諭知無罪之判決，刑事訴訟法第一百五十四條第二項、第三百零一條第一項
    分別定有規定。認定不利於被告之事實，須依積極證據，苟積極證據不足為不利
    於被告事實之認定時，即應為有利於被告之認定，更不必有何有利之證據。此之
    所謂證據，須確屬能為被告有罪之證明，而無瑕疵可指者，始足當之；再者，犯
    罪事實之認定，應憑證據，所謂證據，須適於為被告犯罪事實之證明者，始得採
    為斷罪資料，如未能發現相當證據，或證據不足以證明，自不能以推測或擬制之
    方法以為裁判基礎；又所謂認定犯罪事實所憑之證據，雖不以直接證據為限，間
    接證據亦包括在內，然而無論直接或間接證據，其為訴訟上之證明，須於通常一
    般人均不致有所懷疑，而得確信其為真實之程度，始得據之為有罪之認定，倘其
    證明尚未達到此一程度，而有合理懷疑存在時，即應為無罪之判決（最高法院二
    十九年上字第三一○五號、三十年上字第八一六號、四十年台上字第八六號、五
    十三年台上字第二七五○號、七十六年台上字第四九八六號分別著有判例參照）
    。復事實審法院對於證據之取捨，依法雖有自由判斷之權，然積極證據不足證明
    犯罪事實時，被告之抗辯或反證縱屬虛偽，仍不能以此資為積極證據應予採信之
    理由；認定犯罪事實應依證據，為刑事訴訟法所明定，故被告否認犯罪事實所持
    之辯解，縱屬不能成立，仍非有積極證據足以證明其犯罪行為，不能遽為有罪之
    認定（最高法院三十年上字第四八二、一八三一號分別著有判例參照）。
八、公訴人認被告涉有上開業務過失傷害罪嫌，無非以告訴人之指訴，被告有為告訴
    人為脊椎矯正行為，財團法人天主教聖馬爾定醫院（下簡稱教聖馬爾定醫院）出
    具之病歷乙份，診斷證明書三份，教聖馬爾定醫院九十一年七月二十四日（九十
    一）惠醫字第０八三四號，證人可盾之供述等為論據。
九、訊據被告甲○○否認涉犯業務過失傷害行為，於原審及本院辯稱：伊係於九十一
    年一月間為告訴人乙○○○實施整脊，而告訴人於同年二月十五日始有椎間盤破
    裂之傷害，時日相隔已久，告訴人所受傷害並非伊造成的，伊沒有過失傷害等語
    。經查：
  (一)本件告訴人於九十一年一月二十一日、二十四日、二十六日及三十日，曾由被告
    實施前揭醫療行為，已見前述，而告訴人又於同年二月二日、四日、六日及七日
    ，四次至長庚紀念醫院嘉義分院（下稱長庚醫院）診治（其中二日及七日係急診
    ），其後，告訴人復於同年二月八日至聖馬爾定醫院掛號急診，並於同年二月八
    日下午、九日、十一日及十二日，四次至案外人何盾開設之國術館治療，再於同
    年二月十五日至聖馬爾定醫院，因「第四至第五腰椎椎間盤破裂」接受切除椎間
    盤之手術，並住院至同年二月二十七日始行出院等情，業經告訴人於偵審中陳明
    無訛，並有聖馬爾定醫院診斷證明書一紙、長庚醫院及聖馬爾定醫院之告訴人病
    歷二份、告訴人陳明單一張及醫療費用收據影本十一張等附卷足憑（見發查卷第
    十頁、第十三頁至第十九頁、第二十四頁，第二十七頁、他字卷第十八頁至第二
    十七頁、第三十頁、第三十八頁至第五十頁、第十頁），可堪採認。
  (二)其次，經檢察官函詢結果，聖馬爾定醫院雖表示：「乙○○○之第四至第五腰椎
    間盤破裂係因外力造成」、「乙○○○於九十一年一月二十日之前僅左肩肌腱炎
    求診。九十一年二月八日就診，因第四至第五腰椎椎間盤破裂，於九十一年二月
    十五日住院，手術行椎間盤切除術治療，九十一年二月二十七日出院，無法從事
    負重工作。」，有聖馬爾定醫院九十一年五月八日（九一）惠醫字第五○五號、
    九十一年七月二十四日（九一）惠醫字第○八三四號函在卷可憑（見發查卷第十
    二頁、第二十七頁），惟先於聖馬爾定醫院而診治告訴人之長庚醫院卻表示：「
    乙○○○於九十一年二月二日因背痛約一星期至本院急診求診，當日出院，九十
    一年二月七日又因背痛至急診求診，經診療後當日出院。當時診斷為肌膜炎，Ｘ
    光檢查為退化性脊椎併骨刺，經骨科醫師會診後，建議門診追蹤治療」，有長庚
    醫院九十二年三月十八日（九二）長庚院嘉字第一五○號函附卷可證（見發查卷
    第四十三頁），兩家醫院對於告訴人傷勢之認定容有出入，而長庚醫院診治告訴
    人之時間又係介於被告與聖馬爾定醫院診治告訴人之間，故告訴人所指其所受之
    「第四至第五腰椎間盤破裂」傷害係被告為其整脊所致，即非無疑。
  (三)經原審向長庚醫院函詢調得告訴人於九十一年二月六日之Ｘ光片（見原審第六十
    八頁、第七十二頁），並向聖馬爾定醫院調得告訴人於九十一年二月八日至九十
    一年二月十五日之病歷資料及Ｘ光片（見原審第六十九頁、第七十三頁至第七十
    九頁），全卷（含前揭整脊錄影帶、病歷、診斷證明書及函文等）送請法務部法
    醫研究所鑑定，結果認為「乙○○○於九十一年二月十五日接受第四、第五椎間
    盤切除及復原手術，並於手術所見中註明為左側第四、第五腰椎有椎間盤破裂‧
    ‧‧惟手術後病理切片診斷手術後檢送之椎間盤軟骨為『退化性椎間盤』。依九
    十一年二月十五日（申請時間紀錄為十三時二十四分三十五秒手術當日進行磁振
    造影檢查證實為左側第四、第五腰椎中左側有椎間盤突出。依椎間盤突出為退化
    性椎間盤，加諸極大不當重力可使椎間盤突出導致壓迫神經根之疾病。由提供之
    Ｘ光片及臨床症狀似尚須臨床評估包括復健及神經內科之評估，研判乙○○○似
    尚未達立即緊急開刀之程度。由九十一年二月七日於長庚醫院急診會診時，即主
    訴腰疼達十日以上，雙下肢行動困難，惟雙腳無疼麻感，經Ｘ光及會診骨科仍因
    無神經症狀而要求病患（乙○○○）門診追蹤，故予肌膜炎及慢性退化性脊椎並
    骨刺為診斷。綜合研判乙○○○因背疼曾至民俗傳統療法之矯正治療接受整復，
    似有接受推拿程序，由民間傳統療法較無造成椎間盤突出或相關傷害之可能性，
    尤在整復七日後於長庚醫院診療時均無神經症狀出現等，均無法支持為推拿程序
    所造成而似仍為肌膜炎之病程。在長庚醫院因無神經症狀僅採用傳統Ｘ光片檢查
    ，故無椎間盤突出之診斷。在聖馬爾定醫院採較急進之診斷（採磁振造影）及治
    療方式，惟並無病理組織觀察及明顯Ｘ光證據可明顯支持為椎間盤破裂及外力造
    成部分受傷之事實」，有該法醫研究所九十三年八月二日（原審誤繕為二十日）
    法醫理字第○九三○○○二五一九號函一份在卷可稽（見原審卷第一○二頁至第
    一○四頁），是依上開法醫研究所認定，無確切證據可認告訴人之「第四至第五
    腰椎間盤破裂」傷害係被告為其整脊所致。
  (四)至於證人何盾於偵查中所述：告訴人第一次去我國術館時，已不能自己行走，由
    他兒子背來，她說去長庚醫院治療都沒效，伊告知不易治療，她來二、三次，我
    都只幫她貼藥膏等語（見發查卷第四十頁背面），及證人李素滿於偵查中所述：
    告訴人因肩胛骨酸痛，伊介紹並帶她到被告處推拿二次等語（見發查卷第三十一
    頁背面），亦均無法憑以認定告訴人之前揭傷害係被告所致。
  (五)綜上，除告訴人之指述外，查無確切證據足認告訴人所受傷害係被告所致，且告
    訴人由被告實施整脊後，經過半個月始由聖馬爾定醫院施行第四、第五椎間盤切
    除及復原手術，相隔時日不短，亦使告訴人之前揭椎間盤破裂係因被告以外之其
    他因素造成之可能性增加，故被告上開所辯並非無據，揆諸首揭說明，既查無積
    極證據足認被告有何此部份業務過失傷害犯嫌，被告此部分罪嫌尚屬不能證明，
    此外，公訴人又未再提出其他適合於證明被告犯罪事實之積極證據，並說明其證
    據方法與待證事實之關係，說服本院以形成被告有罪之心證，本應為無罪判決之
    諭知，惟因公訴人認此部分與被告前揭起訴有罪之違反醫師法犯行間，有想像競
    合犯之裁判上一罪關係，爰不另為無罪之諭知，核屬允當，公訴人上訴意旨，猶
    執告訴人第四、第五（誤繕為第五、六）腰椎有椎間盤破裂之傷害，為被告矯正
    脊椎所造成，因而多次前往長庚及聖馬爾定醫院就診，有聖馬爾定醫院函文可按
    云云，就原審業已具體說明，復逐一剖析，參互審酌之事項，任意指摘原判決此
    部分不當，非有理由，應予駁回。
據上論斷，應依刑事訴訟法應依刑事訴訟法第三百六十六條，判決如主文。
本案經檢察官劉欽銘到庭執行職務。
中    華    民    國      九十三      年      十二      月      二十三  日
                          臺灣高等法院臺南分院刑事第一庭
                                      審判長法官  黃    崑    宗
                                            法官  蔡    長    林
                                            法官  田    平    安
右正本證明與原本無異。
如不服本判決，應於判決送達後十日內向本院提出上訴狀，其未敘述理由者並應於提
出上訴狀後十日內向本院補提理由書（應附繕本)。
                                      法院書記官  劉    岳    文
中    華    民    國      九十三      年      十二      月      二十七  日
附錄法條：
醫師法第二十八條：
未取得合法醫師資格，擅自執行醫療業務者，處六個月以上五年以下有期徒刑，得併
科新台幣三十萬元以上一百五十萬元以下罰金，其所使用之藥械沒收之。
